臺灣苗栗地方法院民事判決　　　　　　　92年度苗簡字第99號
原　　告　甲○○
訴訟代理人　劉師婷律師
複代理人　　卯○○
訴訟代理人　張智宏律師
　　　　　　辰○○
被　　　告　子○○
　　　　　　壬○○
　　　　　　辛○○
　　　　　　癸○○○○○○
上列二人共
同訴訟代理
人　　　　　丑○○　　住苗栗縣.
上列三位被
告共同訴訟
代理人　　　朱渭陽律師
被　　　告　庚○○　　住苗栗縣.
　　　　　　　　　　　　號
　　　　　　丁○○　　住苗栗縣.
　　　　　　己○○　　住苗栗縣.
　　　　　　戊○○　　住同上
兼上列四人
共同訴訟代
理　　　人　丑○○　　住苗栗縣.
被　　　告　寅○○○　住臺中縣.
　　　　　　丙○○○　住苗栗縣.
　　　　　　　　　　　　號
　　　　　　乙○○○　住臺北縣.
　　　　　　　　　　　　341.
上列當事人間請求確認通行權存在事件，本院於民國94年5 月10
日言詞辯論終結，判決如下：
    主      文
原告之訴及假執行之聲請均駁回。
訴訟費用由原告負擔。
    事實及理由
一、被告丁○○、庚○○、己○○、戊○○、寅○○○、丙○○○、乙○○○、丑○○受合法通知，無正當理由，未於最後
    言詞辯論期日到場，核無民事訴訟法第386 條所列各款情形
    ，爰依原告聲請，由其一造辯論而為判決。
二、原告主張：
（一）坐落苗栗縣造橋鄉○○段第422 之11、422 之13、422 之
      6 地號（下稱系爭土地A）為 被告所共有，而鄰地即為屬
      其所有坐落於苗栗縣造橋潭內段第102 之3 地號（下稱系
      爭土地B）之 地為準袋地，蓋系爭土地B 雖有2 條路通往
      台1 線，一條為既成道路（下稱系爭道路A）， 另一條則
      為位於被告所有系爭土地上之道路（下稱系爭道路B），
      其中系爭道路A 部分，依鈞院90年12月5 日現場勘驗結果
      ：「系爭道路A 約3 米寬... 由廟地至台1 線須經3 個大
      角度彎道」；「... 中間段一邊為池塘、一邊為田地，且
      均無護欄，全路共有3 處轉角，角度極大... 該路之轉角
      極大，其台1 線之來車方向與該道路通往台1 線之方向相
      反。」足見系爭道路A 路面極狹，僅容小客車單向行駛，
      無法通行遊覽車，更難以供會車或於道路中段迴轉，且須
      經3 個大角度彎道，十分危險，尤其與台1 線交接口之「
      U 型彎道」，與台1 線「來車方向相反」，易肇車禍，安
      全堪慮；而中間段特別狹小，車輛難行，一邊為池塘、一
      邊為田地，均無護欄，稍有不慎或覆車田野，或落池沒頂
      ，如遇對向來車更是進退兩難險象環生；且途經他人房屋
      門口，迂迴繞該房屋側行，其中一處視線遭牆角遮蔽，行
      車時如遇孩童嬉耍、路人途經，因視線遮蔽閃避不及，後
      果更不堪設想；另該路盡頭為原告所有系爭土地B 上之龍
      山吾母宮「側門」，除出入不便外，亦與廟宇「正門鄰路
      」之風俗不同，如僅得通行該路，每逢迎神慶典，神轎、
      陣頭竟僅能繞至「側門」出入，不得直接通行「正門」，
      莊嚴盡失。此外，系爭道路A 途經被告辛○○住家，渠先
      前曾同意原告拓寬另一條道路即系爭道路B ，並親至現場
      指界、監工，嗣因故與原告交惡，遂結合同為土地共有人
      之親屬提出多項民事訴訟及刑事誣告，百般阻撓原告依約
      通行系爭道路B ，如原告無法就系爭道路B 主張袋地通行
      權，可否順利通行系爭道路A ，而不受地主以障礙物圍堵
      或再次遭到各項民、刑事訴訟交迫逼攻，易顯屬有疑。綜
      上，系爭道路A 無法供原告所有廟宇通常之使用 (供不特
      定信徒往來使用)， 顯非適宜之聯絡。
（二）原告購買廟地時曾與系爭道路B 所在土地分管權人詹熙煌
      、壬○○ (見分家合約書第3 條「丙方 (指詹昭榮)應得
      ...422-13 、422-11、422-6 」及詹氏家譜中詹昭榮之子
      嗣為詹熙煌、壬○○)， 約定原告得拓寬使用該道路。又
      拓寬原有泥巴路舖設柏油路，屬土地「改良」行為，由民
      法第820 條修正草案理由第7 點載明：「第1 項規定之『
      管理』，為上位概括規定，已可包含現行條文第3 項之下
      位概念『改良』在內，故現行條文第3 項規定已無實益，
      爰予刪除」，可知於「契約另有約定」之情形，非僅一般
      管理行為 (如同意原告通行)得 不由全體共有人共同管理
      ，「改良」共有物之「管理」行為 (如同意拓寬道路)，
      亦得依照特約不由共有人共同管理。另民法現行法第820
      條之立法理由謂：「改良共有物於經濟上甚有裨益，務使
      其容易施行，故僅以過半數決之，不必待各共有人悉數同
      意，此本條之所有設也。」可知現行民法為鼓勵共有物「
      改良」，非僅於契約另有訂定時，不須由共有人共同管理
      ，為使其容易施行，並不要求全體共有人同意。臺灣高等
      法院87年上字第1577號判決不察，逕以「未得全體共有人
      同意」為由，認定被告辛○○、癸○○○○○○、壬○○
      及訴外人詹熙煌、詹增演等5 人關於原告得拓寬使用系爭
      道路B 之約定，對他共有人不生拘束力，實有未洽。且依
      鈞院實地勘查結果：系爭道路B ，原告主張原為3米寬之
      既成道路，目前拓寬為6 米左右，該路目前舖設柏油路面
      ，路面狀況良好，連接至台1 線，只有1 處彎角較大。但
      於汽車通行無礙」，且由現場相片亦可知：系爭道路B 與
      台1 線交接處開闊順暢，較台1 線車流方向相反之系爭道
      路 A更加安全；且路面較寬可通行大型車輛，會車或迴轉
      亦安全無虞，並於轉彎處設置護欄，使行車安全更有保障
      ；另系爭道路B 盡頭正對龍山吾母宮大門，神轎、信眾均
      而毋庸繞側門出入，顯較系爭道路A 更符合廟宇需求。
（三）對被告答辯之陳述：
   (1) 原告本件確認通行權之訴僅請求被告等容忍原告通行既存
      之甲道路，並未請求新開設12米大道，被告所述顯與事實
      不符。另被告狀稱新竹地院檢察官所語，亦為被告所杜撰
      。
   (2) 系爭道路A 並非適宜之聯絡之理由為：該路過於狹窄 (
      寬僅3 米)； 該路深具危險性；該路係通往側門，而
      廟宇必須以正門為主要出入口，此與龍山吾母宮有無裝設
      防盜鐵門無關。
   (3) 另原告依照民間信仰及禮俗，建廟前已事先擇定合適之方
      位，豈可能再任意移轉廟口方向？被告所述實屬無稽。而
      被告刻意謊稱原告移轉廟口方向，製造兩造合意拓寬者為
      系爭道路A 而非系爭道路B 之假相，此種指鹿為馬之方式
      實不足採。
（四）原告於建廟前善意付出高價與系爭道路B 之管理權人被告
      壬○○、訴外人詹熙煌及被告辛○○、詹棋淯、訴外人詹
      增演締約，拓寬就有3 米泥巴路為系爭道路B 以供通行，
      而於原告舖設系爭道路B 之漫長過程，系爭土地共有人均
      樂觀其成未加阻止，被告辛○○更親自現場指界、監工，
      指示原告於路旁附設水溝引水灌溉周圍田地，周圍地所有
      人與袋地所有人均因系爭道路B 而互蒙其利。詎嗣後雙方
      交惡，被告辛○○、癸○○○○○○、壬○○等人結合同
      為土地登記名義人之親屬，提出各項民、刑事訴訟，並以
      誣告、偽證等不正手段百般阻撓原告使用系爭道路B 。又
      原告雖另於鈞院提出履行契約之訴，惟因締約人並非全體
      地主，故原告至多可獲債務不履行之賠償，締約人及其繼
      承人依約同意原告通行使用之機會甚渺，是本件確認通行
      權之訴已係原告最後之冀望，如仍不得通行，則廟宇深鎖
      於袋地，神轎、信眾竟須由側門出入，亦與民法袋地通行
      權發揮袋地經濟效用之立法意旨不符。
（五）按民法第787 條第1 項所謂土地與公路無適宜之聯絡，致
      不能為通常之使用，其情形不以土地絕對不通公路為限，
      即土地雖非絕對不通公路，因其通行困難以致不能為通常
      之使用時，亦應許其通行周圍地以致公路，最高法院53年
      台上字第2996號判參照；復按，鄰地通行權之功能在解決
      與公路無適宜聯絡袋地之通行問題，不在解決袋地之建築
      問題，故不能僅以建築法或建築技術上之規定為酌定通行
      事項之基礎，但通行鄰地之目的既在使袋地得為通常之使
      用，是於袋地為建地時，即須將其建築需要列入考量，若
      准許通行之土地，不足敷袋地建築之基本需求，尚不能謂
      已使為建地之袋地為通常之使用，最高法院著有85年台上
      字第3141號判決可稽；末按，民法第787 條第1 項所定鄰
      地通行權，須以土地與公路無適宜之聯絡為其要件，而是
      否與公路無適宜之聯絡致不能為通常之使用，應依其現在
      使用之方法判斷之，土地因與公路無適宜之聯絡，致不能
      為通常使用者，雖許土地所有人通行周圍地以至公路，惟
      有通行權人應於通行必要之範圍內，擇其周圍地損害最少
      之處所及方法為之，最高法院著有85 年 台上2057號判決
      可稽。本件原告係主張系爭土地B 係「準袋地」，則本件
      所應審究者乃係系爭土地B ，其目前使用情形及以現有聯
      絡通道是否已足使系爭土地B達到通常使用之程度，而系
      爭土地B，其地目為建，且現已供興建寺廟使用，此除有
      卷附土地登記謄本可稽外，並經鈞院現場履勘在卷。是以
      ，系爭土地B，其地目既屬「建」，且現已供作寺廟使用
      ，則有關系爭土地B 其對外聯絡道路，除應滿足建築之基
      本需求外，更應考量寺廟信眾是否得以安全通行等情。而
      系爭道路A 依前述之鈞院現場履勘結果，足徵目前據以對
      外通行之系爭道路A 路面極狹，僅容小客車單向行駛，無
      法通行遊覽車，更難以供會車或於道路中段迴轉，且途中
      須經3 個大角度彎道，十分危險，尤其與台1 線交接口之
      「U 型彎道」，與台1 線「來車方向相反」，易肇車禍安
      全堪慮；而中間段特別狹小，車輛難行，一邊為池塘、一
      邊為田地，均無護欄，稍有不慎或覆車田野，或落池沒頂
      ，如遇對向來車更是進退兩難、險象環生；且途經他人房
      屋門口，迂繞該房屋側行，其中一處視線遭牆角遮蔽，行
      車時如遇孩童嬉戲、路人途經，因視線遮蔽閃避不及，後
      果更不堪設想，上情均有原告所提相片附卷可稽，已足證
      系爭道路A 已難供寺廟信眾據以安全通行。
（六）原告在系爭土地B 上興建寺廟時，即係以系爭道路B 作為
      建築線，並以該道路對外通行，此有原告惟在系爭土地B
      上興建寺廟時向苗栗縣政府所提之建築線指示申請圖可稽
      ，此除證明系爭道路A 非適宜之聯絡道路外，亦可證明系
      爭道路B 應係屬較適宜之道路。蓋「鄰接道路之寬度」與
      廟宇能否為通常使用，有密切關聯，如缺乏相當寬度之聯
      外道路，根本無法合法取得廟宇之執照。而原告購買系爭
      廟地時，因當時既有之道路寬度不足，遂於買賣契約中約
      明：「‧‧‧出賣人同意買受人於本件買賣之土地102 、
      103 之1 號『前』之道路（通往縱貫路）依現狀再舖設6
      米寬之混凝土道路‧‧‧」以使路寬符合廟宇通常使用之
      需。 而龍山吾母宮申請建築線指示（指定）時，苗栗縣
      政府建設局亦確實曾審核「申請用地鄰接道路之寬度是否
      符合規定？」且建築線指示（定）申請書圖中「現況計畫
      圖」及其「竣工圖」中「申請位置現況示意圖」亦均以系
      爭「拓寬後」之系爭道路B 作為申請位置（廟地）與公路
      聯絡之道路，此乃因系爭道路B 為系爭廟地惟一寬度合格
      之聯外道路。又廟宇係供不特定信眾出入之公共場所，如
      無寬度足夠之聯外道路，一旦發生意外事故，消防車無法
      進入（系爭道路A 寬僅3 米消防車難以通行），亦恐釀成
      悲劇。被告一再聲稱原告不法野心強佔，為原告請求准予
      通行系爭道路B 並非未獲取不法利益，按原告於購買廟地
      時即誠意付出較高之價格換取廟地出賣人（亦為系爭路地
      之共有人）同意拓寬使用系爭道路B ，詎料前揭約定因未
      獲全體共有人同意，而無拘束力，是為避免龍山吾母宮困
      於袋地中難以進出，遂於本請求依法支付償金通行系爭道
      路B 。而狀請審酌民法第787 條調和土地所有人間之利害
      關係，充分發揮袋地經濟效用，促進物盡其用之社會整體
      利益等語。並聲明：(1)求為判決被告應就其所有坐落苗栗
      縣造橋鄉○○段第422 之11、422 之13、422 之6 地號之
      系爭土地A 上指定範圍如附圖道路（即系爭道路B）容 忍
      原告有行使通行之權。(2)原告願供擔保，請准宣告假執行
      。
三、被告子○○則以：
（一）原告所稱系爭道路B 與契約書上指定道路及申請建築執照
      時所示通路不符，蓋原告於82年6 月24日向被告癸○○○○○○、壬○○、辛○○等人承買苗栗縣造橋鄉○○段10
      2、103 之1 、104 、105 地號等部分土地，雙方訂立土
      地買賣契約書，並附加註明：出賣人同意買受人於本件買
      賣之土地座落同段10、103 之1 地號土地前通往縱貫路。
      惟依民法第246 條及第268 條規定，買賣契約內容的實現
      ，係由買賣雙方自行負擔權利義務，第三人並無履行該契
      約之義務。況且最近發現新證據，及原告於83年興建龍山
      吾母宮時，土地所有權人甲○○、龍山吾母宮起造人及負
      責人辰○○2 人，向苗栗縣政府申請建築執造時所持之地
      籍套繪圖上明白標示該廟之對外聯絡道路的確坐落於同段
      102 、103 之1 地號2筆土地內。綜上，原告與被告詹增
      昌等人雙方訂立之土地買賣契約書及原告向苗栗縣政府申
      請建築執造時所持之地籍套繪圖，兩者道路完全吻合。亦
      即，原告所訴系爭土地B 前有通行權之道路，與系爭土地
      A 完全無涉，兩者須予釐清，不可混淆。且原告無權占有
      系爭土地A ，經判決命原告排除侵害案件，業經臺灣高等
      法院87年度上字第1577號判決敗訴確定，目前該案正在鈞
      院強制執行中。又本件原告所有系爭土地B 對外通路除系
      爭道路B 外，尚有契約書上所指有通行權之道路即系爭道
      路A 可直接通至省公路，而且該地主即被告辛○○、癸○○○○○○、壬○○等數家人自數十年前由黃泥沙粒之羊
      腸小徑，逐漸拓寬至寬敞之水泥路，日常一般車輛、小客
      車、貨車、農用搬運車亦可自由進出至省公路。故原告之
      系爭土地B既已有供公眾通行道路以對外聯絡，即非屬「
      袋地」，自無依據袋地通行權法律關係，請求通行系爭土
      地之餘地。且系爭道路B 路綿延遼長，經過周圍土地面積
      最大，對周圍地損害絕非最少，顯無民法第787 條袋地通
      行權之適用。
（二）系爭土地A 自民國85年纏訟至今，雖經臺灣高等法院87年
      度上字第1577號判定原告係無權佔用系爭土地，目前刻在
      鈞院89年度執字第3699號強制執行進行中，惟原告仍意圖
      巧取豪奪，不斷地提起爭訟（除前述案號及本案外，尚有
      本院90年度訴字第50號），實令被告不但深受土地所有權
      遭受侵害之苦，更不堪長期之訟累。
（三）原告狀稱對該土地買賣契約書內所註記之苗栗縣造橋鄉○○段102 、103 之1 地號前通往縱貫路（台1 線）之土地
      有道路通行權，並指稱前述買賣契約所載有通行權之道路
      即是坐落同段422 之6 、422 之11地號土地上；惟鈞院90
      年度訴字第50號履行契約事件判決書業已判定原告與詹增
      昌等人雙方訂立之土地買賣契約書所言明之通行道路，確
      實是在潭內段102 、103 之1 地號土地境內，與同段422
      之6 、422 之11地號2 筆土地完全無涉。且系爭2 筆土地
      （潭內段422 之6 、422 之11地號）原係為樹林，行走林
      間必須在樹叢間隙中穿行，原來並沒有原告所狀稱之3 米
      寬道路。
（四）次所謂「既成道路」之認定，須由當地縣政府、鄉公所調
      查，就其使用之性質、使用期間、通行情形及公益上的需
      要予以認定，系爭土地經向苗栗縣政府查詢並無「既成道
      路」之檔案，故既成道路是由原告所自行杜撰。
（五）原告佔用系爭土地A ，於臺灣高等法院87年度上字第1577
      號排除侵害事件判決敗訴原因係由於其「未經全體共有人
      同意」，現雖已修改法令無須全體共有人同意，惟法律不
      溯及既往，並不受新法律之影響，且不論何時土地共有人
      仍一致反對原告之佔用。
（六）龍山吾母宮設置在山坡地保育區內丙種建築用地內，建築
      物並無特殊，又非名勝古蹟或觀光區，地瘠人稀，農村社
      會人口外流，且村內尚有其他幾座較大型廟宇，故該廟並
      非香火鼎盛、香客絡繹不絕，而致需拓建9 米寬道路以供
      蜂擁而至之香客通行。又鈞院90年度苗簡字第591 號民事
      判決書第7 頁記載以：本院於91年5 月16日至現場履勘所
      製作之勘驗筆錄現場圖及現場照片所示，系爭土地B 除被
      告所興建之龍山吾母宮外，並無其他住家，亦無任何商業
      活動，除部分之稻田外，亦屬無人使用之林地。原告占用
      系爭土地，私自開闢新大路，將近10年來該地仍是一片荒
      涼；又原告所謂興建「納骨塔」，既未經政府機關許可，
      又豈有多餘土地可供興建，顯見原告所謂拓寬道路行駛遊
      覽車可增進該廟之香火、繁榮地方之說，全是為圖一己之
      私利所編派之美麗謊言而已。
（七）原告意圖奪取占用系爭土地A 開闢新道路，而故意排斥、
      挑剔原買賣契約中載明有通行權之同段102 （分割後之
      102 之1 、102 之2）、103之1 （分割合併後之102 之1
      ）地號上道路。原告與前揭地號土地所有權人即被告辛○○是姻親關係，經常來往，對系爭土地狀況有相當之瞭解
      ，尤其對土地買賣有關道路通行權一事特別用心。首次是
      在82 年2月2 日契約書第3 條加註：現有通行之道路即同
      段102 、103 之1 廟北邊通行之老路，新路是在82年8 月
      以後開；第2 次則於82年6 月24日在土地買賣契約書第3
      條加註：出賣人同意買受人於本件買賣之土地102 、103
      之1 前之道路（通行縱貫線）依現狀再舖設６米寬之混凝
      土道路。故原告原即已有取得通行權在先，嗣後卻意圖以
      魚目混珠、移花接木之手法，強詞奪理竊佔鄰地（潭內段
      422 之6 、422 之11地號土地）於山坡地開挖新路，以供
      獨家私用。
（八）原告企圖奪取新路即系爭道路B（即於潭內段422 之6 、
      422 之11地號土地上新闢之道路），而故意排斥嫌棄原有
      通行之老路（即同段102 、103 地號前之道路）有彎曲、
      崎嶇、無護欄有危險、不能會車、迴車等，強說原老路難
      行不適宜通常使用，實為言過其實。本地區係山坡地保育
      區○○○○路比比皆是，何以別人能行走，唯獨原告不能
      ？該老路是地主詹氏宗親唯一每天用來對外聯絡之通行道
      路，路寬足以通行車輛；至於山坡地有彎曲寬窄不均之情
      形，是為常態，該老路除一小段略感狹窄，但也有3 公尺
      寬，其餘路段足足有5 公尺到7 公尺之寬。況且大客車車
      身寬度也不超過2.5 公尺，故一般車輛通行並無問題。而
      且該路全長約200 公尺，行車時間最多不需2 分鐘，假如
      2 車相會，僅需一方禮讓一下即可通過。更何況中間路段
      有5至7公尺之寬，會車也不成問題。或香客可將車輛停放
      在公路旁寬敞空地，步行5 分鐘就到該廟，既誠心、省錢
      、省事又何妨，誠如大甲人北港媽祖廟進香，不也步行8
      天7 夜以表達其虔誠之意？且駕駛車輛只需依照交通規則
      小心駕駛必可安全無虞，如果酒後駕駛、飆車、超車‧‧
      ‧，就算如高速公路一般寬敞舒坦之大道，不也經常有車
      禍發生嗎？所以交通安全還是需要靠自己來維護的，而原
      告一再強調原路如何難行，完全是意圖強占係爭土地之藉
      口罷了。
（九）綜上，原告在土地買賣契約中載明於造橋鄉○○段102 （
      分割後之102 之1 、102 之2）、103之1 （分割合併後之
      102 之1）地 號土地上（即即系爭道路A）有 通行權在先
      ，佔用系爭土地A 開闢新路即系爭道路B 在後。且鈞院90
      年度訴字第50號履行契約事件判決書亦已判定原告與詹增
      昌等人雙方訂立之土地買賣契約書所言明通行道路，確實
      是在潭內段102 、103 之1 地號土地境內，與同段422 之
      6 、422 之11地號2 筆土地完全無涉。故原告所有土地既
      已有足以對外聯絡之道路，即非屬「袋地」或其所謂之「
      準袋地」，自不適用民法第787 條袋地通行權之規定，當
      不得對系爭土地主張通行權等語資為抗辯。並聲明：駁回
      原告之訴及假執行之聲請，
四、被告辛○○、癸○○○○○○、庚○○、丁○○、己○○、
    戊○○、丑○○等7 人則抗辯：
（一）原告於82年6 月24日向被告壬○○買賣土地建私廟即（龍
      山吾母宮）契約書即訂明：1.出賣土地人同意買受人於
      本件買賣之土地即同段102 、103 之1 號土地前之道路（
      通往縱貫路）依現狀（即存在30年以上道路舊路）再舖設
      6 米寬之混凝土道路（包含水溝在內）。是原告與壬○○
      之土地買賣契約第2 頁所明定存在通行權道路事實證明係
      有存在道路。然原告竟意圖不法野心強行另行侵占被告等
      系爭土地A ，不但新開9 米道路及另水溝55公分及於另4
      米寬兩邊路旁種植小榕樹，且於該土地上另搭建約500 平
      方公尺之廁所、停車場供其私人所使用，有諸多判決指明
      原告無理霸佔他人之土地至明，應將系爭土地B 歸還被告
      等人。
（二）由原告於本院90年度訴字第50號履行契約事件，即於苗栗
      縣造橋鄉○○○段102 、103 之1 號買賣土地契約原有依
      現狀6 米寬混凝土道路即系爭道路A ，可由原告等人再通
      行無議。有買賣契約書及照片等證物可證原有現狀舊有道
      路可通行無阻，無須另新設道路。另原告既無買賣土地，
      又無租賃關係，豈能強佔。尤其原告要另行搶劫之道路於
      系爭土地A ，亦經臺灣新竹地方法院85 年 度訴字第941
      號，臺灣高等法院87年度上字第1577號、88年度再易字第
      14號、89年度再字第8 號，以及最高法院91年度臺上字第
      7399號等判決確定不能另加新設道路至明。按臺灣新竹地
      方法院檢察官主任鄭檢察官所言，人家之獅頭山大廟通道
      僅壹米之台階而已，就日夜香客膜拜者千千萬萬眾人信仰
      ，而朱某小私人廟又有3 米以上之柏油路可通行大道，可
      滿足矣。
（三）更何況8 年餘來原告就同一事實竟濫訟20餘件，全部均原
      告朱某敗訴，而今又在同一事實巧立名目要通行權存在之
      濫訟，無非所指「原有現狀道路」有多人使用方便，不能
      達成其野心強占其個人私廟歸其私廟獨有之目的，而其強
      加起訴，欲新開道路開設12米大道於被告等私人共有土地
      上，平白搶劫強占為其個人私廟所有。但原告又在同一法
      院同一事實進行土地買賣契約履行於牛欄湖段102 、103-
      1 地號土地通行權之存在，又且原告又要另行加在潭內段
      422-13地號土地之通行權存在，即原告新開4 條大道路供
      其私廟搶劫道路千餘坪，等於苗栗地方法院所有道路之5
      倍，白白送去原告私有。原告向壬○○購買土地四百台坪
      ，而其野心卻搶劫丑○○等人之土地1600餘台坪，值2,00
      0,000 元，是請判決駁回原告之訴，避免浪費社會司法資
      源，以維公義。
（四）原告與詹增昌於82年2 月22日訂立土地買賣契約時特別註
      明：「現有通行之道路，承買人有永久之通行權，出賣人
      不得廢除或阻礙」，然原告十分惡質於其私廟設有鐵柵門
      ，其私廟人可自由出入，而鄰近居民不得出入，又惡意假
      借理由說原告私廟人無法進出原有現狀道路為由，而其原
      告於83年底新設興建道路於被告丑○○等人所有系爭土地
      A 上，臺灣高等法院判決確定將新設道路拆除土地歸還被
      告等人。又民國82年前存在已50年道路相片可證原有現狀
      道路6 米寬直通省公路無阻礙。且82年2 月22日土地買賣
      契約所在第2 頁第1 行至第4 行，證明原告有原有現有道
      路通行，才訂立土地買賣契約之事實，並無其他道路直行
      省公路，建廟門亦向牛欄湖段102 、103-1 地號甚明。
（五）原本件私廟之初，其廟口朝向牛欄湖段102 、103-1 地號
      之土地上，茲因原告起野心強行竊佔被告等所有坐落潭內
      段422 地號土地245 平方公尺即76台坪，原告詐稱其自己
      拆除廟，但原告使詐僅將廟口方向移轉至朝向同段422-6
      、422-11地號土地方向而已，原告並無拆除廟用地76台坪
      ，拒絕歸還土地，而今被告等人向法院聲請強制執行拆除
      其廟76台坪，返還土地與被告等人，有臺灣高等法院86年
      度上易字第196 號確定判決可證上開事實。尤其原告於83
      年間新開設潭內段422-6 、422-11地號土地始開設道路，
      係欲強占另筆土地2,195.2 平方公尺即700 台坪，遠超過
      原告向壬○○購買之同地段102 、103-1 、104 、105 地
      號等土地約400 台坪之面積甚明。此有臺灣苗栗地方法院
      90年度苗簡字地591 號判決可證原告無理強占竊佔2,195.
      2 平方公尺土地。
（六）茲因原告向壬○○等購買牛欄湖102 、103-1 、104 、
      105 地號等土地面積400 餘台坪，並同意使用共有102 、
      103-1 地號原有現狀道路6 米。故原告不得使用被告等人
      系爭土地A ，又本件原告所提當初83年7 月3 日向苗栗
      縣政府所請建廟時開工通行之路即系爭道路A 係位在苗栗
      縣牛欄湖段102 、103 之1 地號之土地上，有苗栗縣政府
      83年7 月3 日之原告申請圖可稽，由此可證當時並無路可
      通於系爭土地A甚明。
（七）尤其原告又於他件訴訟起訴返還土地事件，亦經法院判決
      確定原告濫訴敗訴確定，況且被告丑○○等人並無將系爭
      土地A 出賣於原告，何來返還土地之訴。而原告敗訴後又
      在另行提起履行契約訴訟，可見原告濫訴等語資為抗辯，
      並聲明：是請駁回原告之訴。
五、被告寅○○○、丙○○○、乙○○○則未於言詞辯論期日到
    庭陳述或提出任何書狀供本院審酌。
六、按確認法律關係之訴，非原告有即受確認判決之法律上利益
    者，不得提起，民事訴訟法第247 條第1 項前段定有明文。
    此所謂即受確認判決之法律上利益，係指法律關係之存否不
    明確，原告主觀上認其在法律上之地位有不安之狀態存在，
    且此種不安之狀態，能以確認判決將之除去者而言，若縱經
    法院判決確認，亦不能除去其不安之狀態者，即難認有受確
    認判決之法律上利益（最高法院52年台上字第1240號判例意
    旨參照）。本件原告請求確認其就系爭土地A 如附圖所示著
    色部分有通行權，而被告則否認原告有此通行權之存在，是
    原告所主張之上開通行權是否存在即屬不明確，而原告此法
    律上地位之不安狀態，能以確認判決將之除去，是依上開說
    明，應認原告提起本件確認之訴有確認利益。故被告主張原
    告所提本件訴訟無確認利益云云，即非可採，先予敘明
七、兩造所不爭執事實：
（一）坐落苗栗縣造橋鄉○○段第422 之11、422 之13、422 之
      6 地號即系爭土地A 為被告子○○、丁○○、庚○○、辛○○、癸○○○○○○、壬○○、己○○、戊○○、寅○○○、丙○○○、乙○○○等12人所共有，上有如附圖所
      示著色部分之道路（即系爭道路B）， 寬為6 米，該路目
      前舖設柏油路面，路面狀況良好，連接至台1 線只有一處
      彎度較大，但於汽車通行亦屬無礙，系爭道路B 連接至既
      有約6 米寬、長約3 米之產業道路聯接台1 線，並有本院
      92年6 月11日之履勘筆錄附卷可稽。
（二）坐落栗縣造橋鄉○○段第 102 之3 地號（即系爭土地B）
      為原告所有，並已興建寺廟使用，對外欲通行至台1 線，
      除系爭道路B 外，尚有1 條既成道路（即系爭道路A），
      寬約3 米，舖設柏油路面，道路左側為駁崁，右側為苗栗
      縣造橋鄉龍昇村九車龍3 號建物、路面舖設狀況良好，足
      供一般汽車通行使用，由廟地至台1 線共需經過3 個大角
      度彎道，該系爭道路A 連接台1 線北上車道，與台1 線接
      口處寬度足敷轉彎之用，並有本院92年6 月11日之履勘筆
      錄附卷可稽。
（三）系爭道路B 部分，被告子○○、訴外人詹徐良妹（後手即
      被告丑○○）訴請原告排除侵害，業經台灣高等法院以87
      年度上字第1557號判定被告子○○、詹徐良妹（後手即被
      告丑○○）勝訴確定。
八、兩造爭執之事項：
（一）原告所有之系爭土地B是否屬袋地或準袋地？
    (1)按「土地因與公路無適宜之聯絡，致不能為通常使用者，
      土地所有人得通行周圍地以至公路。但對於通行地因此所
      受之損害，應支付償金。前項情形，有通行權人，應於通
      行必要之範圍內，擇其周圍地損害最少之處所及方法為之
      。」，民法第787條定有明文，此即通稱之「袋地通行權
      」，所謂與「公路無適宜之聯絡」，並非指最捷徑之聯絡
      。又所謂「得通行周圍地」，並非排斥自己所有近鄰之地
      ，而專指通行他人所有最捷徑之地而言（最高法院59年度
      台上字第285 判決參照），又按「土地因與公路無適宜之
      聯絡，致不能為通常之使用者，土地所有人得通行周圍地
      以至公路，民法第787 條第1 項前段定有明文。其立法意
      旨在於調和土地相鄰之關係，以全其土地之利用，故明定
      周圍地所有人負有容忍通行之義務。惟如土地嗣後與公路
      已有適宜之聯絡，而能為通常之使用者，周圍地所有人自
      無須繼續容忍其通行，土地所有人不得再主張通行周圍地
      。」（最高法院85台上字第1781號著有判例可參），是系
      爭土地B 可否認為係袋地或準袋地，端視其與公路是否有
      適宜之聯絡而定。
    (2)原告所有之系爭土地B ，對外通行至台1 線之道路，有2
      條道路，除系爭道路B 外，尚有1 條既成道路即系爭道路
      A ，寬約3 米，舖設柏油路面，道路左側為駁崁，右側為
      苗栗縣造橋鄉龍昇村九車龍3 號建物、路面舖設狀況良好
      ，足供一般汽車通行使用，由廟地至台1 線共需經過3 個
      大角度彎道，該系爭道路A 連接台1 線北上車道，與台1
      線接口處寬度足敷轉彎之用之事實，為兩造所不爭執，並
      有苗栗縣竹南地政事務所土地複丈成果圖附於本院卷（一
      ）第29 頁 可參，並經本院於92年6月22日履勘現場，並
      製有勘筆錄附卷可稽，是系爭土地B 之對外通行道路既有
      系爭道路A 之既成道路，寬度寬達3 米，且已舖設柏油路
      面，狀況又良好，已足一般汽車通行，與公路即台1 線之
      接口處寬度又足敷轉彎之用，堪認定系爭土地B 與公路已
      有適宜之聯絡即系爭道路A ，可對外通行，且為通常之使
      用，原告主張其所有之系爭土地B 為袋地或準袋地，尚非
      有據。
    (3)原告雖另主張系爭土地B 上有供其信徒參拜之廟宇，且信
      徒係搭乘遊覽車而來，系爭道路A 路寬僅3 米，不足供會
      車使用，且途中有3 個大轉彎，易生危險云云。惟，至原
      告廟宇參拜之信徒是否非以遊覽車作為交通工具，自小客
      車不能搭乘，非無疑問，且依系爭道路A 之長度，兩車若
      有在此距離內會車，雙方駕駛人早能發覺，可相互禮讓，
      應無困難。且一般駕駛人行經產業道路車速均不致太快過
      ，若遇轉彎處更須減速慢行，系爭道路A 寬度足供轉彎使
      用，駕駛人若小心駕駛，應無危險之虞。
    (4)原告復主張系爭土地B 上建有廟宇，系爭道路A 之寬路不
      符建築法或建築技術上之規定等情，惟查按鄰地通行權為
      鄰地所有權之擴張，其目的在解決與公路無適宜聯絡之土
      地之通行問題，自應限於必要之程度，且應選擇對鄰地損
      害最少之處所為之。其目的並不在解決鄰地之建築上之問
      題，自不能僅以建築法或建築技術上之規定為立論之基礎
      。故鄰地如已有通路且能通行汽車，要不能以該通路與建
      築法或建築技術之規定不合，而要求通行其鄰地，（最高
      法院83年度台上字第1606號著有裁判可參）。是縱系爭道
      路A 之寬度不符系爭土地B 上建築廟宇之建築法令規定，
      揆諸前揭說明，鄰地通行權之目的並不在解決鄰地之建築
      上之問題，自不能僅以建築法或建築技術上之規定為立論
      之基礎。因系爭土地B 已有系爭道路A 之通路且能通行汽
      車，原告即不能再以該通路與建築法或建築技術之規定不
      合，而要求通行鄰地即系爭土地A 。
   (5) 原告因認為其對系爭道路B 已付出代價，主張對系爭土地
      A有使用權，遂以系爭道路B 作為其專用道路之觀點，主
      張對系爭土地A 有通行權，而未積極思考或或具體計算其
      通行其他道路之可能性或應支付費用，蓋通行權所謂必要
      之限度，係以「土地利用之能否」為標準，而非以「土地
      利用之便否」為標準，是原告並未能舉證證明通行既成道
      路系爭道路A 通往台1 線之通行方法，費用為若干、是否
      過鉅，有何危險、危險是否不能排除，其必要通行之周圍
      地，是否以通行被告之系爭土地A 損害最小，則被告抗辯
      原告之系爭土地B 與準袋地之要件不符，且若通行其等所
      有之系爭土地A 將受有最大損害，應屬有據。
（二）系爭道路B 是否為既成道路，被告是否有容忍原告通行之
      義務？
    (1)按私有土地，若實際已供公眾通行數十年，成為道路，其
      土地所有權縱未為移轉登記，仍為私人所保留，其所有權
      之行使，仍應受限制，應認為已有公用地役關係之存在，
      土地所有人固不得違反供公眾通行之目的而為使用。惟公
      用地役關係之對象，係不特定之公眾，且亦不以有供役地
      與需役地之存在為必要，其本質乃係一公法關係，與私法
      上地役權之性質不同，而民事訴訟法則係當事人得向法院
      訴請以判決保護其私法之權利，故當事人不得本於公用地
      役關係，於民事訴訟請求土地所有人不得有妨害其通行之
      行為，而僅得請求地方政府以公權力加以排除，如有爭議
      應循行政爭訟程序處理之（最高法院86年台上字第2622號
      裁判參照）。
    (2)原告主張系爭道路B 為既成道路等情，惟查系爭土地A 是
      否業經苗栗縣政府編為道路用地，或系爭道路B 是否業苗
      栗縣政府編為公用道路，原告均未舉證以實其說，本院尚
      難認為原告之主張為實在，且系爭土地A 縱若被編為道路
      用地屬實，然系爭土地A 係屬私有土地，縱供公眾通行已
      歷數十年，已成道路，在公法上雖應認有公用地役關係存
      在，其所有權之行使應受限制。惟該土地既未經徵收，仍
      為私人保留，則土地所有權人即被告仍保有其所有權能。
      且揆之首揭說明，公用地役關係，係以不特定之公眾為對
      象，且亦不以有供役地與需役地之存在為必要，其本質上
      仍係公法關係，與私法上地役權之性質不同，而民事訴訟
      法則係當事人得向法院訴求以判決保護其私權之權利，然
      通行公用地役地之人，僅係享受公法上之反射利益，非謂
      其已享有「公用地役權」，自不得本諸「公用地役關係」
      依民事訴訟程序，以對抗土地之所有權人，從而，原告僅
      得請求地方政府以公權力加以排除，如有爭議應循行政爭
      訟程序處理之。據此，本件原告爰依公用地役關係，以民
      事訴訟法請求確認可通行被告所有之系爭土地A ，即屬無
      據。
（三）原告若主張欲通行被告所有之系爭道路B ，其通行之法律
      權源為何？
    (1)原告主張依民法787 條及以系爭道路B 為既成道路等情，
      通行被告所有之系爭土地A ，惟查原告之系爭土地B 並不
      符合民法第787 條規定之袋地通行權要件及系爭道路是否
      已成既成道路等行政爭訟事項，亦非本院所得加以認定，
      業如前述，況系爭道路B 是否已成為公用物，不無疑義。
    (2)按系爭土地A 既未依法徵收，土地所有權人即被告仍保有
      其所有權之權能，雖所有權社會化，基於公共利益，自須
      限制或剝奪個人之所有權，然被告本諸所有權之占有、使
      用、管理行為，於法令限制之範圍內，他人亦不得干涉或
      排除，而被告拒絕原告通行，亦不得逕認係背於善良風俗
      或以損害他人為主要目的，且按公共利益必須與不特定多
      數人利益有關，若僅涉及或少數人的利益，並無公益原則
      的適用，是衡之上情，原告並未舉證其有何通行被告系爭
      土地A 上之系爭道路B 之法律權源，本院尚難為有利於原
      告之認定。
九、末查本件事實已臻明確，兩造其餘之攻擊及防禦方法並不影
    響本件之判斷，不予一一調查審究，附此敘明。
十、原告之訴既經駁回，其假執行之聲請已失所附麗，應併予駁
    回。
十一、結論：本件原告之訴為無理由，並依民事訴訟法第436 條
      第2 項、第78條、第385 條第1項前段，判決如主文。
中　　華　　民　　國　　94　　年　　5 　　月　　24　　日
                  民事庭法　官
以上正本係照原本作成。
如對本判決上訴，須於判決送達後20日內向本院提出上訴狀。
中　　華　　民　　國　　94　　年　　5 　　月　　24　　日
                        書記官　劉碧雯
